ACORDAO-COMPLETO-2470529

ACÓRDÃO 9088/2021 ATA 23/2021 - PRIMEIRA CÂMARA

VISTOS, relatados e discutidos estes autos em que se aprecia recurso de reconsideração interposto por Eugênio Arcanjo de Melo contra o Acórdão 6479/2020-TCU-Primeira Câmara, por meio do qual o Tribunal julgou suas contas irregulares e imputou-lhe débito em razão de impugnação parcial da prestação de contas final do Convênio 1773/2001 (Siafi 440136) ; 
ACORDAM os Ministros do Tribunal de Contas da União, reunidos em Sessão da Primeira Câmara, diante das razões expostas pelo Relator, em: 
9.1. com fundamento nos arts. 32, inciso I, e 33 da Lei 8.443/1992, conhecer e negar provimento ao presente recurso de reconsideração, mantendo-se inalterado o Acórdão 6479/2020-TCU-Primeira Câmara; 
9.2. dar ciência deste acórdão ao recorrente.

Recurso de reconsideração interposto contra o acórdão em processo de  tomada de contas especial instaurada pela Fundação Nacional de Saúde - Funasa em razão de impugnação parcial da prestação de contas final do Convênio celebrado  para execução de sistema de abastecimento de água.

Primeira Câmara

Município de Santa Bárbara - MG.

3. Interessados/Responsáveis/Recorrentes:
3.1. Interessado: Fundação Nacional de Saúde (26.989.350/0001-16)
3.2. Responsáveis: Eugênio Arcanjo de Melo (XXX.268.206-XX); Prefeitura Municipal de Santa Bárbara - MG (19.391.945/0001-00)
3.3. Recorrente: Eugênio Arcanjo de Melo (XXX.268.206-XX).

13.1. Ministros presentes: Walton Alencar Rodrigues (Presidente), Benjamin Zymler, Bruno Dantas (Relator), Vital do Rêgo e Jorge Oliveira.
13.2. Ministro que não participou da votação: Jorge Oliveira 
13.3. Ministros-Substitutos presentes: Augusto Sherman Cavalcanti e Weder de Oliveira.

ACORDAO-COMPLETO-2499071

Acórdão 1260/2022 - Primeira Câmara

BRUNO DANTAS

Ministro Vital do Rêgo.

Cuidam os autos de recurso de reconsideração interposto por Eugênio Arcanjo de Melo (peça 54) contra o Acórdão 6479/2020-TCU-Primeira Câmara.
A tomada de contas especial que deu origem a estes autos foi instaurada pela Fundação Nacional de Saúde - Funasa em desfavor do recorrente, Eugênio Arcanjo de Melo, Prefeito de Santa Bárbara/MG (gestão 2001 a 2004) , em razão de impugnação parcial da prestação de contas final do Convênio 1773/2001 (Siafi 440136) , celebrado em 31/12/2001 para execução de sistema de abastecimento de água (peça 1, p. 16-23 e 29-30) .
A deliberação recorrida, relatada pelo Ministro Vital do Rêgo, apresentou o seguinte teor, transcrito abaixo com os ajustes pertinentes:
"ACORDAM os ministros do Tribunal de Contas da União, reunidos em sessão da 1ª Câmara, diante das razões expostas pelo relator, em:
9.1. julgar irregulares as contas do Sr. Eugênio Arcanjo de Melo, prefeito do Município de Santa Bárbara/MG na gestão 2001 a 2004, com fundamento nos arts. 1º, inciso I, 16, inciso III, alínea 'c', da Lei 8.443/1992, c/c os arts. 1º, inciso I, e 209, inciso III, do Regimento Interno do TCU;
9.2. condenar o responsável acima mencionado, com fundamento no art. 19, caput, da Lei 8.443/1992, c/c o art. 210 do Regimento Interno do TCU, ao pagamento da quantia a seguir especificada, com a fixação do prazo de 15 (quinze) dias, a contar da notificação, para comprovar, perante o Tribunal (art. 23, inciso III, alínea 'a', da Lei 8.443/1992, c/c o art. 214, inciso III, alínea 'a', do Regimento Interno) , o recolhimento da dívida aos cofres da Fundação Nacional de Saúde (Funasa) , atualizadas monetariamente e acrescidas dos juros de mora, calculados a partir das datas discriminadas, até a data do recolhimento, na forma prevista na legislação em vigor:
	DATA DA OCORRÊNCIA
	VALOR ORIGINAL (R$) 

	10/5/2002
	53.937,80

9.3. autorizar, desde logo, nos termos do art. 28, inciso II, da Lei 8.443/1992, a cobrança judicial das dívidas, caso não atendidas as notificações;
9.4. autorizar, desde logo, caso solicitado e o processo não tenha sido remetido para cobrança judicial, o pagamento das dívidas em até 36 (trinta e seis) parcelas mensais e consecutivas, nos termos do art. 26 da Lei 8.443/1992, c/c o art. 217 do Regimento Interno/TCU, fixando-se o vencimento da primeira parcela em 15 (quinze) dias, a contar do recebimento da notificação, e o das demais a cada mês, devendo incidir sobre cada valor mensal os correspondentes acréscimos legais, na forma prevista na legislação em vigor, sem prejuízo de alertar os responsáveis de que a falta de comprovação do recolhimento de qualquer parcela implicará o vencimento antecipado do saldo devedor;
9.5. fixar, com fundamento no art. 12, § 1º, da Lei 8.443/1992, novo e improrrogável prazo de 15 (quinze) dias, a contar do recebimento da notificação, para que o Município de Santa Bárbara/MG comprove, perante este Tribunal (art. 214, inciso III, alínea 'a', do RI/TCU) , o recolhimento da quantia abaixo discriminada aos cofres do Fundo Nacional de Saúde, atualizada monetariamente até a data do recolhimento, sem incidência de juros de mora, na forma da legislação em vigor:
	DATA DA OCORRÊNCIA
	VALOR ORIGINAL (R$) 

	25/8/2015
	5.536,92

9.6. informar ao Município de Santa Bárbara/MG que a liquidação tempestiva do débito, atualizado monetariamente, saneará o processo e permitirá que suas contas sejam julgadas regulares com ressalva, dando-se lhe quitação, nos termos do § 4º do art. 202 do Regimento Interno do TCU, ao passo que a ausência dessa liquidação tempestiva levará ao julgamento pela irregularidade das contas, com imputação de débito, a ser atualizado monetariamente e acrescido de juros moratórios nos termos do art. 19 da Lei 8.443/1992.
9.7. dar ciência desta deliberação ao Procurador-Chefe da Procuradoria da República do Ceará, nos termos do § 3º do art. 16 da Lei 8.443/1992, c/c o § 7º do art. 209 do Regimento Interno do TCU, para adoção das medidas que entender cabíveis."
Admitido o processamento do recurso, porquanto preenchidos os requisitos previstos nos arts. 32, inciso I, e 33 da Lei 8.443/1992, conferi efeito suspensivo aos itens 9.1, 9.2, e 9.3 do acórdão recorrido em relação ao recorrente (peça 57) .
Instruído o presente feito, faço reproduzir, com os ajustes que julgo pertinentes, o exame técnico e o encaminhamento oferecidos pela Secretaria de Recursos deste Tribunal (peça 74) , que contou com a anuência do corpo diretivo da unidade (peça 75) .
"HISTÓRICO
2. Cuidam os autos de tomada de contas especial instaurada pela Fundação Nacional de Saúde - Funasa em desfavor de Eugênio Arcanjo de Melo, Prefeito de Santa Bárbara/MG (gestão: 2001/2004) , em razão de impugnação parcial da prestação de contas final do Convênio 1773/2001 (Siafi 440136) , celebrado em 31/12/2001 e vigente, após prorrogações, até 8/11/2003 (peça 1, p. 16-23 e 29-30) .
3. O convênio tinha por objeto a execução de sistema de abastecimento de água. Para essa finalidade, foram previstos R$ 131.111,11, sendo R$ 118.000,00 provenientes da concedente e R$ 13.111,11 da contrapartida municipal.
4. Com base no Relatório de Visita Técnica Final, de 9/7/2010 (peça 1, p. 32-34) , a Funasa concluiu que houve a execução de apenas 54,29% das obras objeto do convênio pactuado, pois não foram implantados 2.000 metros de tubos PVC DN 75 mm e 728 ligações domiciliares com cavalete sem hidrômetro.
5. Por meio do Relatório de Tomada de Contas Especial 37/2015 (peça 3, p. 10-16) e do Relatório Complementar Final (peça 3, p. 59-64) , a Funasa definiu a responsabilidade do ex-prefeito Eugênio Arcanjo de Melo por débito no valor histórico de R$ 53.937,80, relativo à parcela de serviços não executados (45,71% do total dos recursos) .
6. Já no âmbito deste Tribunal, foi também verificada a falta de comprovação da aplicação da contrapartida proporcional no objeto conveniado, tendo sido atribuída ao município a responsabilidade pela devolução à concedente da quantia de R$ 5.536,92, relativa à parcela cuja execução foi aprovada.
7. Após a citação do ex-prefeito e do município (peças 11, 12 e 14, 27 e 31) e a apreciação das alegações apresentadas por ambos (peças 17, 21, 33 e 37) , foi proferido o Acórdão 6479/2020-TCU-Primeira Câmara, mediante o qual o ex-prefeito foi condenado ao pagamento de débito no valor apurado pela concedente e foi fixado novo e improrrogável prazo para que o município comprovasse a devolução do valor referente à contrapartida não prestada.
8. Deixou de haver a aplicação da multa prevista no art. 57 da Lei 8.443/1992 ao ex-prefeito, em razão do reconhecimento da prescrição da pretensão punitiva por parte deste Tribunal.
9. Nesta oportunidade, inconformado, o ex-prefeito Eugênio Arcanjo de Melo interpõe recurso de reconsideração, que é objeto do presente exame.
EXAME DE ADMISSIBILIDADE
10. Reitera-se o exame preliminar de admissibilidade (peça 55) , acolhido por despacho do relator, Exmo. Ministro Bruno Dantas, que conheceu do recurso, suspendendo os efeitos dos itens 9.1, 9.2 e 9.3 do acórdão recorrido (peça 57) .
EXAME técnico
11. Delimitação
11.1. O presente recurso tem por objeto examinar:
a) em preliminar:
a.1) a prescrição das pretensões punitiva e de ressarcimento;
a.2) a violação aos princípios do contraditório e da ampla defesa;
b) no mérito, a comprovação da execução integral do objeto do convênio.
PRELIMINARES
12. A prescrição das pretensões punitiva e de ressarcimento.
12.1. Alegações (peça 54) :
12.2. A Lei 9.873/1999 determina que prescreve em cinco anos a ação punitiva da administração pública federal. Tem-se ainda a prescrição intercorrente, quando o processo administrativo permanece parado por mais de três anos.
12.3. Requer-se o reconhecimento da prescrição quinquenal e da prescrição intercorrente, visto que o processo de prestação de contas ficou parado de 2004 (quando se encerrou a gestão do responsável) a 2010 (data do relatório da Funasa a respeito do convênio) e 2012 (data da manifestação inicial do responsável) . E, ainda, de 2012 a 2015 e de 2015 a 2018 (data da citação do responsável perante o TCU) .
12.4. Análise:
12.5. No exame da prescrição, a Serur tem adotado os entendimentos detalhados na peça 73, que contém estudo e pronunciamentos anteriores da secretaria sobre o tema. Nessas manifestações estão desenvolvidas as seguintes premissas, que serão utilizadas no presente exame:
a)  ao julgar o RE 636886, o STF conferiu nova interpretação ao art. 37, § 5º, da Constituição Federal, fixando a tese de que 'é prescritível a pretensão de ressarcimento ao erário fundada em decisão de Tribunal de Contas';
b)  as pretensões punitiva e de ressarcimento devem observar o mesmo regime na atividade de controle externo, dado o objetivo comum da prescrição, de fixar prazo para o Tribunal de Contas agir, para caracterizar o ilícito, identificar seu autor, dimensionar as consequências da conduta e impor as consequências legais, independentemente de tais consequências terem natureza punitiva ou ressarcitória;
c)  até que sobrevenha norma específica, entende-se que a prescrição das pretensões punitiva e de ressarcimento, no processo de controle externo, deve observar o regime da Lei 9.873/1999, na linha dos recentes pronunciamentos do STF a respeito. Assim, sem prejuízo de se realizar o exame da prescrição também segundo o prazo decenal previsto no Código Civil, o critério adotado, na formulação da proposta de encaminhamento, será o da Lei 9.873/1999.
Análise da prescrição segundo os critérios do Código Civil
12.6. No que se refere à pretensão punitiva, o TCU tem tradicionalmente aplicado os critérios definidos no Acórdão 1441/2016-TCU-Plenário, que, em incidente de uniformização de jurisprudência, orientou-se pela aplicação do Código Civil. Por esse acórdão, em linhas gerais, a prescrição subordina-se ao prazo geral de dez anos (CC, art. 205) , contado a partir da data da ocorrência do fato e interrompido pelo ato que ordenar a citação, a audiência ou a oitiva da parte.
12.7. No caso em exame, ocorre a prescrição segundo esses critérios, uma vez que a citação do responsável foi ordenada em 25/10/2017 (pronunciamento do Secretário de Controle Externo no Estado de Minas Gerais, à peça 11) , mais de dez anos depois do dia seguinte ao término do prazo para apresentação da prestação de contas final dos recursos repassados, em 9/1/2004. Esse mesmo entendimento, aliás, já havia sido consignado no acórdão recorrido.
12.8. Note-se que, apesar de o convênio prever a entrega da prestação final até o término do prazo de sua vigência, que se deu em 8/11/2003 (cláus. 2ª, subcláus. 2ª, peça 1, p. 17) , considera-se que o prazo para a prestação de contas se estendeu até 60 dias após essa data, em 8/1/2004, conforme os arts. 7º, inc. VIII, e 28, § 5º, da IN STN 1/1997, então vigente.
12.9. Assim, conclui-se que está prescrita a possibilidade de aplicação de multa, de acordo com os parâmetros do Código Civil, conforme explicitados no Acórdão 1441/2016-TCU-Plenário.
Análise da prescrição pelo regime da Lei 9.873/1999
12.10. Para aplicação das premissas fixadas na Lei 9.873/1999 ao caso em exame, é preciso considerar os seguintes parâmetros:
Termo inicial:
12.11. Em seu art. 1º, a Lei 9.873/1999 determina que o prazo prescricional se inicia a partir 'da data da prática do ato ou, no caso de infração permanente ou continuada, do dia em que tiver cessado'. No caso de convênios e instrumentos congêneres, a prescrição do ressarcimento só começa a fluir a partir do momento em que forem prestadas as contas, mesmo que já esteja vencido o prazo para tanto, ou da data do primeiro ato de apuração do fato omissivo, o que ocorrer primeiro (como enfatizado pelo STF no voto do ministro Roberto Barroso, no MS 32201, assim como no voto do ministro Gilmar Mendes, no RE 636886) .
12.12. Segundo esse critério, considerando que, no caso, se trata de convênio, o termo inicial de prescrição deu-se em 7/12/2005, quando a prestação de contas foi encaminhada, intempestivamente, à concedente (por meio do Ofício 277/SMAF/2005, cf. peça 1, p. 44) .
Prazo:
12.13. A Lei 9.873/1999 apresenta um prazo geral, de cinco anos (art. 1º) , e um prazo especial, previsto no art. 1º, § 2º, a saber: 'quando o fato objeto da ação punitiva da Administração também constituir crime, a prescrição reger-se-á pelo prazo previsto na lei penal'. Porém, o Superior Tribunal de Justiça possui sólida jurisprudência no sentido de que a 'pretensão punitiva da Administração Pública em relação a infração administrativa que também configura crime em tese somente se sujeita ao prazo prescricional criminal quando instaurada a respectiva ação penal' (REsp 1116477/DF, relator Min. Teori Albino Zavascki, 1ª Turma, DJe 22/8/2012) . Como não se tem notícia da propositura de ação penal contra o responsável acerca dos fatos de que se trata no presente processo, fica afastada essa possibilidade.
Prescrição intercorrente:
12.14. Nos termos do art. 1º, § 1º, da Lei 9.873/1999, opera-se a prescrição intercorrente se o processo ficar paralisado por mais de três anos, aguardando 'julgamento ou despacho'.
12.15. Note-se que há correlação entre essa hipótese e as causas de interrupção da prescrição do art. 2º. Com efeito, uma vez interrompida a prescrição por alguma das hipóteses do art. 2º, o processo não pode ficar inativo, sem qualquer inovação processual relevante, por mais de três anos.
12.16. A finalidade da prescrição intercorrente, com seu prazo próprio, é a de assegurar a eficiência e celeridade nas apurações administrativas. Seria contrária a essa finalidade a paralisação injustificada do processo por período maior que o triênio estabelecido para a hipótese.
Interrupções:
12.17. No regime da Lei 9.873/1999, verificam-se causas interruptivas da prescrição, listadas a seguir:
1) Interrupção por ato inequívoco de apuração do fato ou por ato que promove o andamento do processo: trata-se da interrupção da prescrição 'por qualquer ato inequívoco, que importe apuração do fato' (Lei 9.873/1999, art. 2º, II) ou por atos que evitam a paralisação do processo, prevenindo a prescrição intercorrente, como despacho e julgamento (Lei 9.873/1999, art. 1º, § 1º) . No caso, por esse fundamento, a prescrição foi interrompida, entre outros:
1.1) pela expedição do Relatório de Visita Técnica Final pela Funasa, em 9/7/2010 (peça 1, p. 32-34) .
1.2) pela instauração de tomada de contas especial pela Funasa, em 24/11/2011 (peça 1, p. 3) ;
1.3) pelo proferimento do Despacho DPPCE/DP/SFC/CGU-PR 5736/2014, em 23/10/2014 (peça 2, p. 48-50) , por meio do qual a Secretaria Federal de Controle Interno da Controladoria-Geral da União - SFCI/CGU restituiu o processo de TCE à Funasa para adoção de providências;
1.4) pela autuação da presente TCE neste tribunal, em 21/3/2017 (cf. sistema e-TCU) ;
2) Interrupção pela citação ou audiência do acusado: trata-se da interrupção da prescrição 'pela notificação ou citação do indiciado ou acusado, inclusive por meio de edital' (Lei 9.873/1999, art. 2º, I) . No caso, por esse fundamento, a prescrição foi interrompida em 9/7/2018 (peças 27 e 31) .
3) Interrupção pela decisão condenatória recorrível (Lei 9.873/1999, art. 2º, inciso III) : por esse fundamento, houve a interrupção em 9/6/2020, data da sessão em que foi proferido o acórdão condenatório (peça 41) .
12.18. Verifica-se, portanto, que, em relação ao termo inicial de prescrição, em 7/12/2005, o prazo de cinco anos foi interrompido pela expedição de relatório de visita in loco, em 9/7/2010, e pela instauração de tomada de contas especial pela Funasa, em 24/11/2011.
12.19. Menos de três anos depois, houve proferimento de despacho pela SFCI, em 23/10/2014. Após novo intervalo inferior a três anos, houve a autuação da presente TCE por este Tribunal, em 21/3/2017.
12.20. O responsável foi citado no ano seguinte, em 9/7/2018, e o acórdão condenatório foi proferido menos de dois anos depois, em 9/6/2020.
12.21. Evidencia-se, portanto, que o presente feito não ficou paralisado por mais de três anos, pendente de julgamento ou despacho, seja em sua fase interna ou externa. Em particular, destaca-se que, ao contrário do alegado pelo recorrente, o termo inicial de prescrição não se deu no término do seu mandato, em 2004, mas sim com a entrega da prestação de contas, no final de 2005, menos de cinco anos antes da expedição do relatório de visita in loco, e que o processo de TCE não ficou parado na Funasa de 2012 a 2015 e de 2015 a 2018.
12.22. Assim, demonstra-se que não haverá incidência da prescrição punitiva, seja a geral, seja a intercorrente, caso se adote como referência a Lei 9.873/1999, o que impõe como consequência, partindo-se da premissa de que a pretensão de ressarcimento segue as mesmas balizas, a conclusão de que também será viável a condenação ao ressarcimento dos prejuízos apurados nos autos.
12.23. Deixa-se de propor, todavia, a aplicação ao recorrente da multa do art. 57 da Lei 8.443/1992, em observância ao princípio da non reformatio in pejus.
Conclusão sobre a prescrição
12.24. No presente processo, por conseguinte, não haverá a ocorrência da prescrição, caso se adote a Lei 9.873/1999, e não o Código Civil, como fundamento para análise, como proposto acima.
13.. A violação aos princípios do contraditório e da ampla defesa.
13.1. Alegações (peça 54) :
13.2. Não foi acostada aos autos desta TCE a documentação relativa à execução física do convênio, apresentada na prestação de contas enviada à Funasa.
13.3. Nos termos da Instrução Normativa TCU 71/2012, a TCE deve ser constituída por todos os documentos, narrativas e elementos probatórios suficientes à comprovação da ocorrência do dano e à identificação dos agentes responsáveis pela sua materialização.
13.4. Não foram respeitados os princípios da ampla defesa e do contraditório, ante a impossibilidade de produção de prova. Assim, o acórdão deve ser reconsiderado, a fim de se determinar à Funasa a juntada aos autos de todo o processo de prestação de contas.
13.5.9996. Atribuir ao responsável o ônus de trazer aos autos documentos de que somente a Funasa dispõe é desarrazoado e desproporcional, principalmente porque é idoso, maior de 80 anos.
13.6. Análise:
13.7. Como bem destacou a unidade técnica de origem (peça 43, p. 5) :
38. Análise: com relação a possível violação aos princípios da ampla defesa e do contraditório, sob alegação de falta de documentação da prestação de contas nos autos, observa-se que o responsável foi notificado pela Funasa em janeiro e fevereiro de 2012 (peça 1, p. 113, 119) , maio de 2012 (peça 1, p. 170) , junho de 2012 (peça 1, p. 186) , agosto de 2015 (peça 2, p. 191) e outubro de 2015 (peça 3, p. 9) , tendo apresentado defesa por três vezes (peça 1, p. 143-149 e 174-184 e peça 2, p. 212-218) [em 19/3/2012, 30/5/2012 e 1/9/2015, respectivamente].
39. Durante quase quatro anos, o responsável teve diversas oportunidades de defesa e mesmo de requerer à Funasa toda e qualquer documentação julgada necessária. Note-se que nas três defesas apresentadas ainda na fase interna, em nenhuma delas o responsável requer cópia da prestação de contas ou declara qualquer impedimento de acesso à sua documentação.
13.8. Também durante todo o trâmite desta TCE neste Tribunal, inclusive no presente recurso, o recorrente teve a possibilidade de anexar aos autos a prestação de contas de cuja falta se ressente, mas deixou de fazê-lo.
13.9. O fato de ser idoso e sua idade atual não servem de escusa para a falta de demonstração de ter efetuado qualquer tentativa de obtenção da documentação pretendida, desde, pelo menos, 2012, ainda mais considerando a facilidade de comunicação e transferência de dados propiciada pelos meios eletrônicos disponíveis nesses últimos anos.
13.10. Além disso, em todas as suas intervenções nas fases interna e externa desta TCE, o recorrente foi representado por advogados, cujos serviços poderia ter utilizado para efetuar diligências junto à entidade concedente para a obtenção da documentação desejada.
13.11. Totalmente infundadas, portanto, suas alegações de restrição à ampla defesa e ao contraditório.
MÉRITO
14.. A comprovação da execução integral do objeto do convênio.
14.1. Alegações (peça 54) :
14.2. A presente tomada de contas especial foi baseada em relatório elaborado por engenheiro da Funasa emitido em 2010, seis anos após a conclusão da obra.
14.3. A obra fora realizada pelo extinto SAAE e a vistoria in loco foi acompanhada pelo engenheiro da Copasa, atual responsável pelo fornecimento de água no Município, que não foi o responsável pela execução dos serviços.
14.4. Consta da medição final que toda a obra foi executada, inclusive os 2.000 metros de tubos de 75 mm e os 728 cavaletes sem hidrômetro. A medição final integra a documentação de prestação de contas entregue à Funasa.
14.5. Consta do termo de recebimento que os serviços foram executados segundo especificações e instruções e de acordo com o contrato firmado entre as partes.
14.6. O responsável demonstrou a necessidade de realização de perícia, porque a obra foi entregue em 2004 e a vistoria in loco só foi realizada em 2010, seis anos depois. O pedido de nova vistoria, acompanhada pelos responsáveis pela medição realizada em 2003, foi negado pela Funasa, prejudicando gravemente a defesa do responsável.
14.7. Os recursos recebidos foram todos transferidos para uma conta bancária de titularidade da SAAE, órgão integrante da administração indireta do município, que era específica para a movimentação do Convênio 1773/2001.
14.8. Análise:
14.9. Recorde-se que o relatório de verificação in loco da Funasa informa textualmente que (peça 1, p. 32-33) :
'Com relação às construções da rede de distribuição de água propostas checamos o caminhamento previsto pela planta da rede de distribuição em todas as ruas (...) , mas verificamos 'in loco' e (...) fomos informados pelo encarregado da COPASA que os 2.000 metros em tubo PVC DN 75 mm que seriam executados não foram assentados.
O citado encarregado ainda nos comunicou que só agora a COPASA através de um convênio com a prefeitura, está para adquirir a tubulação para os bairros acima citados e a prefeitura CONTRIBUIRÁ com a mão de obra para executar as redes destes bairros citados, como também realizar as respectivas ligações domiciliares de água.
14.10. O relatório também é taxativo quanto às 728 ligações domiciliares com cavalete sem hidrômetro, ao afirmar que 'o objeto do convênio nesta etapa não foi cumprido' (peça 1, p. 33) .
14.11. Ressalte-se que, de acordo com a firme jurisprudência desta Corte:
'Os relatórios de vistoria in loco dos órgãos repassadores contam com presunção de veracidade e legitimidade, a qual só pode ser descaracterizada mediante a apresentação de prova robusta em contrário.'
Acórdão 3537/2018-TCU-Segunda Câmara, rel. José Mucio Monteiro, 3760/2017-2ª Câmara, rel. Aroldo Cedraz, e 4454/2014-1ª Câmara, rel. Walton Alencar Rodrigues.
14.12. Ademais, como bem destaca a unidade técnica de origem (peça 43, p. 5) :
'46. (...) verifica-se que o Engenheiro da Funasa fez a vistoria das obras munido da documentação necessária à perfeita avaliação (memorial descritivo, plantas, plano de trabalho e planilhas orçamentárias) , conforme apontado na peça 1, p. 33. A constatação in loco de que a instalação dos 2.000 metros de rede de distribuição em tubo de PVC DN 75 mm não havia sido executada, foi confirmada pelo Encarregado do Sistema de Água da COPASA, que acrescentou, ainda, que a COPASA, naquela ocasião (2010) , através de um convenio com a prefeitura, iria adquirir a tubulação para a realização de tais serviços e a prefeitura contribuiria com a mão de obra para executá-los, incluindo-se ainda, a realização das respectivas ligações domiciliares.'
47. Vê-se, portanto, que as constatações apontadas no Relatório de Visita Técnica foram confirmadas pelo Encarregado da COPASA, que detinha o conhecimento da rede de abastecimento local, acrescentando este, que os serviços inexecutados no convênio em apreço seriam realizados em conjunto com a prefeitura. Nesse sentido, eventual nova visita técnica realizada pela Funasa após 2010 poderia constatar a execução de tais serviços, que certamente não teriam sido executados com recursos do convênio.
14.13. A Companhia de Saneamento de Minas Gerais - Copasa, segundo informação do próprio recorrente (peça 33, p. 3) , passou a ser o órgão encarregado do fornecimento de água em Santa Bárbara/MG, após a extinção do Serviço Autônomo de Água e Esgoto de Santa Bárbara - SAAE, responsável pela execução da obra conveniada. Isso, naturalmente, confere credibilidade às assertivas do seu representante que deram suporte às conclusões da vistoria.
14.14. Portanto, o recorrente deveria explicar de modo convincente como, mesmo seis anos depois, centenas de tubos e dispositivos integrantes do sistema de abastecimento de água conveniado não foram encontrados nos locais onde deveriam estar instalados. É claro que o mero decurso do tempo não justifica tal discrepância, sendo muito mais razoável considerar que tais elementos jamais haviam sido instalados até a época da vistoria.
14.15. Em vez disso, o recorrente se limita a clamar pela realização de uma nova vistoria, que, ainda que verificasse a conclusão da obra, desde logo se defrontaria com a possibilidade de que o tivesse sido com o emprego de recursos estranhos ao convênio ora examinado, como os do novo convênio aventado, em 2010, pelo representante da Copasa.
14.16. Os argumentos relativos à conta específica são inócuos, pois o débito imputado ao recorrente não tem qualquer relação com a execução financeira do convênio.
CONCLUSÃO
15. Das análises anteriores, conclui-se que:
a) o Supremo Tribunal Federal, no julgamento do RE 636886, conferiu nova interpretação ao art. 37, § 5º, da Constituição Federal, fixando a tese de que 'é prescritível a pretensão de ressarcimento ao erário fundada em decisão de Tribunal de Contas';
b) o Código Civil e a Lei 9.873/1999 constituem as duas alternativas que, de forma mais consistente, polarizam os debates acerca do regime de prescrição a ser observado no processo de controle externo;
c) na situação em exame, não ocorre prescrição, caso se adote a Lei 9.873/1999 como fundamento para análise, embora ocorra com fundamento no Código Civil;
d) todavia, não se propõe a aplicação ao recorrente da multa do art. 57 da Lei 8.443/1992, em observância ao princípio da non reformatio in pejus;
e) o recorrente teve diversas oportunidades de obter a prestação de contas de cuja falta se ressente, perante a concedente e este Tribunal, mas deixou de fazê-lo;
f) o fato de ser idoso e sua idade atual não lhe servem de escusa para a falta de demonstração de ter efetuado qualquer tentativa de obtenção da documentação pretendida, desde, pelo menos, 2012;
g) além disso, poderia ter utilizado, para essa finalidade, os serviços dos advogados que o representaram nas fases interna e externa desta TCE;
h) portanto, são totalmente infundadas suas alegações de restrição à ampla defesa e ao contraditório;
i) o relatório de verificação in loco da Funasa que atestou a inexecução parcial da obra conta com presunção de veracidade e legitimidade, que só pode ser descaracterizada mediante a apresentação de prova robusta em contrário;
j) além disso, teve a participação de representante do órgão encarregado do fornecimento de água no município à época, o que lhe confere ainda mais credibilidade;
k) o recorrente não explica como, mesmo seis anos depois, centenas de tubos e dispositivos integrantes do sistema de abastecimento de água conveniado não foram encontrados nos locais onde deveriam estar instalados, o que permite supor que não haviam sido instalados até a época da vistoria;
l) a realização de nova vistoria, ainda que verificasse a conclusão da obra, se defrontaria com a possibilidade de que o tivesse sido com o emprego de recursos estranhos ao convênio ora examinado;
m) os argumentos relativos à conta específica são inócuos, pois o débito imputado ao recorrente não tem qualquer relação com a execução financeira do convênio.
16. Com base nessas conclusões, propõe-se o conhecimento do recurso interposto para que lhe seja denegado provimento.
PROPOSTA DE ENCAMINHAMENTO
17. Ante o exposto, submete-se à consideração superior a presente análise do recurso de reconsideração interposto por Eugênio Arcanjo de Melo contra o Acórdão 6479/2020-TCU-Primeira Câmara, propondo-se, com fundamento nos arts. 32, inciso I, e 33, da Lei 8.443/1992 c/c o art. 285, caput e § 1º, do RI/TCU:
a) conhecer do recurso e:
a.1) em sede preliminar, não reconhecer a prescrição das pretensões punitiva e de ressarcimento ao erário;
a.2) no mérito, negar-lhe provimento;
b) encaminhar os autos ao Ministério Público para seu pronunciamento, conforme determinado pelo Ministro Relator à peça 57;
c) dar conhecimento ao recorrente e aos demais interessados da decisão que vier a ser prolatada.
O Ministério Público junto ao TCU, em sua oitiva regimental, propõe o reconhecimento da prescrição da pretensão de ressarcimento ao erário alternativamente à proposta da unidade instrutora, conforme o trecho do parecer a seguir transcrito (peça 76) : 
"2. Pelas razões explicitadas no exame de admissibilidade enfrentado pela unidade técnica, entendo que o presente recurso deve ser conhecido (peça 55) . 
3. Conforme se verifica nos elementos constantes dos autos, as irregularidades que ensejaram a instauração desta TCE ocorreram até 8/11/2003 (peça 1, p. 29-30) . Examinam-se, portanto, irregularidades cometidas há mais de dez anos, o que justifica, em meu sentir, que se apure a incidência da prescrição da pretensão de ressarcimento aos cofres públicos, sobretudo em face da evolução da jurisprudência do Supremo Tribunal Federal (STF) a respeito da matéria.
4. Registro que, em diversas oportunidades, ao promover minuciosa e detida análise do tema, defendi que a prescrição da pretensão de ressarcimento ao erário deve seguir as regras estabelecidas no Código Civil atualmente vigente. Cito, como exemplo, os pareceres emitidos nos autos do TC Processo 000.012/2020-3, da relatoria do Ministro Vital do Rêgo; do TC Processo 036.485/2019-5, da relatoria do Ministro-Substituto Marcos Bemquerer Costa; do TC Processo 020.232/2017-9, da relatoria do Ministro-Substituto Weder de Oliveira; do TC Processo 031.091/2013-0, da relatoria do Ministro Benjamin Zymler; do TC Processo 004.030/2017-6, da relatoria do Ministro-Substituto André Carvalho; do TC Processo 029.107/2019-9, da relatoria do Ministro Raimundo Carreiro; do TC  Processo 006.359/2019-1, da relatoria do Ministro Augusto Nardes; do TC Processo 017.162/2007-1, da relatoria do Ministro Aroldo Cedraz; do TC Processo 035.278/2015-3, da relatoria do Ministro-Substituto Augusto Sherman Cavalcanti; do TC Processo 000.071/2020-0, da relatoria do Ministro Jorge Oliveira; do TC Processo 027.487/2017-2, da relatoria do Ministro Walton Alencar Rodrigues; e do TC Processo 018.978/2012-6, da relatoria do Ministro Bruno Dantas.
5. Nos pareceres lançados nos referidos processos, sustentei que, em razão de seu caráter genérico e da ausência de normas específicas que disciplinem o assunto, o art. 205 do Código Civil - que constitui a regra geral de prescrição - deve incidir, a priori, em todas as situações para as quais a lei não tenha estabelecido prazo inferior. As normas de direito civil, notadamente as insertas na parte geral do Código Civil, por sua abrangência e estofo em sólidos princípios de direito, devem orientar a aplicação do Direito em todos os ramos, quando não conflitantes com matérias especificamente reguladas. Assim, na inexistência de norma específica para a hipótese, entendo que devem incidir as regras da Lei 10.406/2002.
6. Compreendo, ademais, que a regra do art. 205 do Código Civil, conquanto inespecífica, é perfeitamente compatível com as normas que, desde muito, regem o procedimento de controle externo. E, neste passo, para que não se afronte a harmonia e o caráter sistêmico de suas normas, o Código Civil também pode e deve servir de parâmetro para o regramento de outras questões, como, por exemplo, e no que couber: as causas de suspensão previstas nos arts. 198 e 200; as causas interruptivas do art. 202, incisos I e VI; o recomeço da contagem do prazo estabelecido no art. 202, parágrafo único; a prescrição intercorrente prevista no art. 202, parágrafo único; os efeitos da interrupção efetuada contra devedor solidário, ex vi do art. 204, § 1º, in fine; o prazo geral de dez anos previsto no art. 205; e, o dever de guarda de documentos de que trata o art. 1.194.
7. Ciente de que a egrégia Corte de Contas da União continua a adotar a tese da imprescritibilidade da pretensão de ressarcimento (v.g. Acórdão 5236/2020-TCU-Plenário, 11.839/2020-TCU-2ª Câmara, 18/2021-TCU-1ª Câmara e 120/2021-TCU-Plenário) , peço vênias para ratificar  o posicionamento externado nos pareceres acima referenciados, de que o exame da ocorrência da prescrição da pretensão de ressarcimento aos cofres públicos - instrumentalizada nos processos de contas que tramitam no TCU - deve ter como parâmetro o prazo geral de prescrição indicado no art. 205 da Lei 10.406/2002, contado a partir da data de ocorrência da irregularidade que deu origem ao débito, em consonância com o art. 189 da mesma lei.
8. Isso posto, passo ao exame da ocorrência da prescrição da pretensão de ressarcimento no caso concreto. Convém destacar que a 1ª Câmara da Corte de Contas, quando do julgamento definitivo das presentes contas, admitiu a ocorrência da prescrição da pretensão punitiva, motivo pelo qual deixou de aplicar qualquer sanção ao responsável. O Voto condutor da decisão recorrida, da lavra do Exmo. Ministro Vital do Rêgo, aponta para o decurso do prazo de dez anos entre a ocorrência dos fatos ilícitos e a data do ato que ordenou a citação do responsável (peça 42, p. 2-3) . 
9. Considerando que a principal irregularidade que motivou a instauração destas contas foi a inexecução parcial do objeto do convênio, entendo que, para efeito de contagem do prazo prescricional, as irregularidades ocorreram até o final da vigência do ajuste, ou seja, até 8/11/2003. 
10. Tendo tais balizas como parâmetro para o exame da matéria, concluo pela consumação da prescrição da pretensão de ressarcimento ao erário neste processo. Como as irregularidades que ensejaram o débito ocorreram até 8/11/2003 (peça 1, p. 29-30) , o prazo prescricional de dez anos se consumou, sem que fosse interrompido pelo ato que autorizou a citação do responsável, expedido em 25/10/2017 (peça 11) . 
11. Por conseguinte, nos termos do art. 212 do RI/TCU, as presentes contas devem ser arquivadas, sem julgamento de mérito. Caso o Tribunal de Contas da União, todavia, numa análise perfunctória e não exauriente, entenda que as irregularidades guardam correspondência com quaisquer condutas tipificadas na Lei 8.429/1992, deve promover o encaminhamento do acórdão que vier a ser proferido ao Ministério Público Federal, para que adote as medidas que entender cabíveis. 
12. Não obstante, em atenção ao §2º do art. 62 do Regimento Interno da Corte de Contas, caso a manifestação pela prescrição da pretensão de ressarcimento ao erário não seja acatada, este membro do Ministério Público de Contas, alternativamente, manifesta-se pelo conhecimento e não provimento do recurso de reconsideração interposto pelo Sr. Eugênio Arcanjo de Melo.
13. Os elementos recursais, em suma, estão concentrados nos seguintes argumentos:
a) ocorrência da prescrição quinquenal da pretensão punitiva;
b) ilegitimidade do ex-prefeito para figurar no polo passivo, visto que realizou todas as etapas do convênio e prestou contas, cabendo ao seu sucessor fiscalizar a execução do serviço prestado;
c) violação dos princípios da ampla defesa e do contraditório, tendo em vista que a tomada de contas especial é baseada unicamente em relatório de engenheiro da Funasa, elaborado após seis anos de conclusão da obra. Além do que, quando da entrega da obra, o responsável solicitou nova perícia, que foi negada pela Funasa.
14. Conforme registrei acima, a ocorrência da prescrição da pretensão punitiva foi reconhecida pelo Tribunal, de modo que o acórdão combatido não contempla a aplicação de sanção. Em se tratando de prescrição da pretensão de ressarcimento ao erário, pelas razões retrocitadas, não cabe a aplicação do prazo quinquenal, mas sim a do prazo decenal previsto no art. 205 do Código Civil. Assim sendo, tal argumento recursal não deve ser acolhido.
15. Uma vez que a presente TCE foi instaurada em função da inexecução parcial do objeto do ajuste e que os recursos foram inteiramente utilizados durante a gestão do Sr. Eugênio Arcanjo de Melo, não merece prosperar argumento tendente a transferir a responsabilidade ao prefeito sucessor.
16. Recai sobre o gestor dos recursos o ônus de comprovar sua boa e regular aplicação, ex vi do art. 70, parágrafo único, da Constituição Federal. Sendo assim, o responsável, em lugar de solicitar a realização de perícia por parte da Funasa, deveria ter produzido e apresentado elementos capazes de descaracterizar as irregularidades descritas no relatório da Funasa, o que não o fez. Desse modo, não deve ser aceito argumento no sentido do desrespeito aos princípios da ampla defesa e do contraditório.
17. Pelas razões expendidas pela Secretaria de Recursos, não devem ser acatados os demais argumentos aduzidos pelo recorrente. Os elementos recursais, portanto, são insuficientes para promover a reforma do decisum recorrido. 
18. Diante do exposto, este membro do Ministério Público de Contas junto ao TCU manifesta-se no sentido de que o presente recurso de reconsideração seja conhecido e não provido, de que seja tornado insubsistente o Acórdão 6479/2020-TCU-Primeira Câmara e, ainda, de que seja arquivado o presente processo, sem julgamento do mérito, nos termos do art. 212 do Regimento Interno do TCU (RI/TCU) , sem prejuízo de que, caso o Tribunal entenda pertinente, envie cópia do acórdão a ser prolatado, bem como do relatório e do voto que o fundamentarem, à Procuradoria da República no Estado de Minas Gerais."
É o relatório.

8.1. Mariana Andrade Cristianismo (190.154/OAB-MG) e outros, representando Eugênio Arcanjo de Melo.

Procurador Sergio Ricardo Costa Caribé.

TOMADA DE CONTAS ESPECIAL. CONVÊNIO. FUNDAÇÃO NACIONAL DE SAÚDE - FUNASA. SISTEMA DE ABASTECIMENTO DE ÁGUA. AUSÊNCIA DE COMPROVAÇÃO DE PARTE DA EXECUÇÃO FÍSICA. CONTAS IRREGULARES. DÉBITO. RECURSO DE RECONSIDERAÇÃO. PRELIMINARES. PRESCRIÇÃO DAS PRETENSÕES PUNITIVA E DE RESSARCIMENTO AO ERÁRIO. VIOLAÇÃO AOS PRINCÍPIOS DO CONTRADITÓRIO E DA AMPLA DEFESA. NÃO OCORRÊNCIA. MÉRITO. ARGUMENTOS INSUFICIENTES PARA DESCONSTITUIR A DECISÃO RECORRIDA. NÃO PROVIMENTO. CIÊNCIA AOS INTERESSADOS.

TOMADA DE CONTAS ESPECIAL (TCE)

Secretaria de Recursos (Serur); Secretaria de Controle Externo de Tomada de Contas Especial (SecexTCE).

Cuidam os autos de tomada de contas especial instaurada pela Fundação Nacional de Saúde - Funasa em desfavor de Eugênio Arcanjo de Melo, Prefeito de Santa Bárbara/MG (gestão: 2001/2004) , em razão de impugnação parcial da prestação de contas final do Convênio 1773/2001 (Siafi 440136) , celebrado em 31/12/2001 e vigente, após prorrogações, até 8/11/2003.
O convênio tinha por objeto a execução de sistema de abastecimento de água. Para essa finalidade, foram previstos R$ 131.111,11, sendo R$ 118.000,00 provenientes da concedente e R$ 13.111,11 da contrapartida municipal.
A Funasa concluiu que houve a execução de apenas 54,29% das obras objeto do convênio pactuado, pois não foram implantados 2.000 metros de tubos PVC DN 75 mm e 728 ligações domiciliares com cavalete sem hidrômetro e definiu a responsabilidade do ex-prefeito Eugênio Arcanjo de Melo por débito no valor histórico de R$ 53.937,80, relativo à parcela de serviços não executados (45,71% do total dos recursos) .
Já no âmbito deste Tribunal, foi também verificada a falta de comprovação da aplicação da contrapartida proporcional no objeto conveniado, tendo sido atribuída ao município a responsabilidade pela devolução à concedente da quantia de R$ 5.536,92, relativa à parcela cuja execução foi aprovada.
Mediante o Acórdão 6479/2020-TCU-Primeira Câmara, de relatoria do ministro Vital do Rêgo, o ex-prefeito foi condenado ao pagamento de débito no valor apurado pela concedente. A multa prevista no art. 57 da Lei 8.443/1992 não foi aplicada ao ex-prefeito, em razão do reconhecimento da prescrição da pretensão punitiva por parte deste Tribunal.
Na ocasião, o recorrente requer o reconhecimento da prescrição quinquenal e da prescrição intercorrente, e alega a violação aos princípios do contraditório e da ampla defesa bem como afirma comprovar a execução integral do objeto do convênio. 
Após examinar as razões recursais, a Secretaria de Recursos concluiu que não foram trazidos elementos suficientes para alterar a deliberação recorrida, razão pela qual propõe o conhecimento e o não provimento do apelo recursal. 
O Ministério Público junto ao TCU, alternativamente à proposta da unidade, propõe o reconhecimento da prescrição da pretensão punitiva. 
***
Preliminarmente, ratifico o despacho exarado (peça 57) no sentido de que o presente recurso merece ser conhecido, porquanto preenche os requisitos de admissibilidade previstos nos arts. 32, inciso I, e 33 da Lei 8.443/1992. 
Quanto ao mérito, concordo com a análise empreendida pela secretaria especializada, transcrita no relatório precedente, a qual enfrentou e afastou com propriedade cada um dos argumentos apresentados pelo recorrente, razão pela qual incorporo seus fundamentos às minhas razões de decidir, sem prejuízo das seguintes considerações. 
Em relação à questão da prescrição do débito, entendo que a decisão do Supremo Tribunal Federal (STF) no Recurso Extraordinário 636.886/AL deverá ensejar a revisão da jurisprudência deste Tribunal.
Todavia, há que se reconhecer que ainda não é possível a imediata aplicação da nova decisão da Suprema Corte com o mínimo de segurança. Com efeito, ainda existem lacunas acerca de questões essenciais, como o prazo prescricional, o início da contagem e as hipóteses de interrupção. Ademais, não está claro quais serão os processos efetivamente alcançados pela modificação do entendimento, visto que ainda estão pendentes de julgamento os embargos de declaração opostos para requerer, inclusive, a modulação temporal dos efeitos.
Dessa forma, por enquanto, tenho me curvado à compreensão dos meus pares pela manutenção do entendimento consolidado pelo TCU e pelo próprio STF no sentido de considerar imprescritíveis as ações de ressarcimento ao erário, razão pela qual o argumento do recorrente não merece prosperar. 
No que diz respeito à alegação de ofensa ao direito ao contraditório e à ampla defesa, também concordo com a unidade instrutora. O responsável não apresentou ao Tribunal documentação comprobatória de suas afirmações em nenhuma das oportunidades em que foi instado a se manifestar, limitando-se a afirmações sem evidências. 
Em relação ao mérito, também não vejo como concluir que as obras foram executadas com recursos do convênio.
Alega o recorrente que a tomada de contas especial foi baseada em relatório elaborado por engenheiro da Funasa em 2010, seis anos após a conclusão da obra.
Segundo o ex-prefeito, constaria da medição final que toda a obra foi executada, inclusive os 2.000 metros de tubos de 75 mm e os 728 cavaletes sem hidrômetro. A medição final integraria a documentação de prestação de contas entregue à Funasa.
Conforme destacado pela Serur, o relatório de verificação in loco da Funasa atestou a inexecução parcial da obra. O documento conta com presunção de veracidade e legitimidade, que só pode ser descaracterizada mediante a apresentação de prova robusta em contrário.
A vistoria da Funasa foi acompanhada pelo encarregado do sistema de água da Companhia de Saneamento de Minas Gerais (COPASA) , que confirmou a inexecução de itens conveniados. A COPASA passou a ser o órgão encarregado do fornecimento de água em Santa Bárbara/MG, após a extinção do Serviço Autônomo de Água e Esgoto de Santa Bárbara - SAAE, responsável pela execução da obra conveniada. 
O encarregado ainda esclareceu que a COPASA, naquela ocasião (2010) , iria adquirir o material para a conclusão da rede de distribuição e das ligações domiciliares por meio de um convênio com a prefeitura de Santa Bárbara, ou seja, os serviços inexecutados no convênio em apreço seriam realizados em conjunto com a prefeitura, com recursos de outros instrumentos.
O recorrente não explica como, seis anos depois, centenas de tubos e dispositivos integrantes do sistema de abastecimento de água conveniado não foram encontrados nos locais onde deveriam estar instalados, o que permite concluir que não haviam sido instalados ao fim da vigência do convênio. 
Sendo assim, ante a ausência de elementos capazes de alterar o juízo anteriormente formulado, não é possível reformar o julgado, como pretende o recorrente. 
Feitas essas considerações, entendo que se deva conhecer e negar provimento ao presente recurso, mantendo-se inalterada a deliberação ora combatida. 
Ante o exposto, voto por que o Tribunal adote o Acórdão que ora submeto à deliberação deste Colegiado. 
TCU, Sala das Sessões, em 6 de julho de 2021.
Ministro BRUNO DANTAS
Relator